臺灣臺中地方法院刑事判決
111年度金訴字第567號
公  訴  人  臺灣臺中地方檢察署檢察官
被      告  莊家雄



上列被告因詐欺等案件，經檢察官提起公訴（111年度偵字第729
9號），被告於準備程序中就被訴事實為有罪之陳述，經本院合
議庭裁定改由受命法官獨任依簡式審判程序審理，判決如下：
    主    文
乙○○三人以上共同犯詐欺取財罪，處有期徒刑壹年肆月。扣案之
手機（廠牌：IPHONE，金色）壹支沒收。未扣案犯罪所得新臺幣
壹萬伍仟元沒收，於全部或一部不能沒收或不宜執行沒收時，追
徵其價額。
    犯罪事實
一、乙○○因積欠債務無力償還，自民國110年11月27日起，加入真
    實姓名年籍不詳自稱「昇哥」、「大衛」等成年男子所指揮具
    有持續性、牟利性、有結構性之詐欺集團，擔任為詐欺集團
    提領詐得款項之車手工作，每次取款可扣抵新臺幣（下同）1
    萬元之債務金額並獲得5000元之車馬費。其與該詐欺集團之
    成員共同意圖為自己不法之所有，基於3人以上共同詐欺取財
    及洗錢之犯意聯絡，由詐欺集團成員於110年12月14日上午10
    時30分許，撥打電話並以LINE通訊軟體傳送訊息予丙○○，自
    稱「臺電公司人員」、「陳文華警官」、「聯合徵信中心林
    正一課長」，佯稱：丙○○欠繳電費，雙證件資料可能被盜辦
    ，嗣後有犯嫌指證丙○○參與走私販毒集團且獲得350萬元之
    不法所有，為表清白需依指示交付相當350萬元的3分之1之
    款項予指定人員進行財產公證云云，致丙○○陷於錯誤，於同
    日下午3時5分許，在臺中市北屯區建和路1段與太和五街交
    岔路口，將100萬元交付予乙○○，乙○○再於同日18時許，依
    指示將款項放置在臺中高鐵站4號出口處後通知成員取款，
    以此方式交予真實姓名年籍均不詳之詐欺集團成員，藉此製造
    金流斷點，致無從追查上開款項之去向，而掩飾、隱匿該犯罪
    所得。乙○○因此獲得扣抵1萬元債務之利益及5000元之車馬
    費。渠等食髓知味，接續前揭犯意，由詐欺集團成員於110
    年12月16日上9時12分許，撥打電話並以LINE通訊軟體傳送
    訊息予丙○○，自稱「陳文華警官」、「聯合徵信中心林正一
    課長」，佯稱：100萬元不夠，需再補交100萬元云云，幸丙
    ○○已察覺有異並報警處理，因而假意應允，與詐欺集團成員
    約定於同日下午1時23分許，在臺中市○○區○○○街00號前交付
    100萬元。乙○○遂依詐欺集團成員指示，於上開時、地向丙○
    ○取款100萬元後，為警方當場逮捕，扣得100萬元（已返還
    丙○○）、乙○○所有之IPHONE 7手機1支（IMEI：00000000000
    0000）而查獲上情。
二、案經丙○○訴由臺中市政府警察局第六分局報告臺灣臺中地方
    檢察署檢察官偵查起訴。
    理    由
一、本案被告乙○○所犯為死刑、無期徒刑、最輕本刑為三年以上
    有期徒刑以外之罪，亦非屬高等法院管轄第一審之案件，被
    告於本院準備程序進行中，對被訴事實均為有罪之陳述（參
    本院卷第92頁），經告以簡式審判程序之旨，並聽取檢察官
    、被告之意見後，本院合議庭依刑事訴訟法第273條之1第1
    項規定，裁定改依簡式審判程序進行審理，是本案證據調查
    依刑事訴訟法第273條之2規定，不受同法第159條第1項、第
    161條之2、第161條之3、第163條之1及第164條至第170條規
    定證據能力認定及調查方式之限制。
二、上揭犯罪事實，業據被告於偵查及本院審理時均坦承不諱（
    參偵卷第117頁，本院卷第92頁），核與證人即告訴人丙○○
    證述情節相符（參偵卷第35至39、47至50頁），並有對話紀
    錄翻拍畫面、指認犯罪嫌疑人紀錄表、贓物認領保管單、臺
    中市政府第六分局搜索扣押筆錄及扣押物品目錄表、現場監
    視器翻拍畫面、被告持用手機之翻拍畫面、警方蒐證畫面附
    卷可稽（參偵卷第41至45、55至67、71至79、51至101頁）
    ，足認被告上開任意性自白與事實相符，應堪採信。綜上，
    本案事證明確，被告犯行應堪認定，應予依法論科。
三、論罪科刑：
(一)核被告所為係犯組織犯罪防制條例第3條第1項後段之參與犯
    罪組織罪、刑法第339條之4第1項第2款之三人以上共同犯詐
    欺取財罪及洗錢防制法第14條第1項之洗錢罪。公訴意旨雖
    認被告所為尚構成刑法第339條之4第1項第1款之加重要件，
    惟被告係聽從指示取款之人，對於詐騙集團成員如何施詐術
    ，難認有預見可能性，故公訴意旨此部分所認尚有誤會，且
    刑法第339條之4第1項所列各款均為詐欺取財之加重要件，
    如犯詐欺取財罪兼具數款加重情形時，因詐欺取財行為只有
    一個，仍只成立一罪，不能認為法律競合或犯罪競合，故本
    案情形實質上僅屬加重詐欺罪加重條件之減縮，且各款加重
    條件既屬同一條文，尚非罪名有所不同，自無庸另為無罪之
    諭知，附此敘明。
(二)按共同實行犯罪行為之人，在合同意思範圍以內，各自分擔
    犯罪行為之一部，相互利用他人之行為，以達其犯罪之目的
    者，即應對於全部所發生之結果，共同負責，不問犯罪動機
    起於何人，亦不必每一階段犯行，均經參與。又關於犯意聯
    絡，不限於事前有所協議，其於行為當時，基於相互之認識
    ，以共同犯罪之意思參與者，亦無礙於共同正犯之成立。且
    數共同正犯之間，原不以直接發生犯意聯絡者為限，即有間
    接之聯絡者，亦包括在內（最高法院98年度台上字第4384號
    、98年度台上字第713號判決意旨參照）。查本案被告負責
    依指示收取金錢之行為，顯屬本案詐欺取財犯行所不可或缺
    之重要環節，被告係以與本案詐欺集團其他成員共同犯罪之
    意思而參與本案詐欺取財犯行，縱被告並未與本案詐欺集團
    其他成員於事前有所協議或直接聯繫，揆諸前揭判決意旨，
    亦無礙於其共同參與犯罪之認定，是被告雖未親自對告訴人
    丙○○實施詐術行為，然被告在本案詐欺取財之犯意聯絡範圍
    內，既負責上揭行為，仍分擔本案詐欺取財行為之一部，自
    仍應對該犯意聯絡範圍內所發生之全部結果共同負責，故被
    告、綽號「昇哥」、「大衛」與詐欺集團其他成員間就上開
    犯行，有犯意聯絡及行為分擔，均為共同正犯。
(三)按行為人以一參與詐欺犯罪組織，並分工加重詐欺行為，同
    時觸犯參與犯罪組織罪、加重詐欺取財罪及洗錢罪，雖其參
    與犯罪組織之時、地與加重詐欺取財之時、地，在自然意義
    上非完全一致，然二者仍有部分合致，且犯罪目的單一，依
    一般社會通念，認應評價為一罪方符合刑罰公平原則，應屬
    想像競合犯，如予數罪併罰，反有過度評價之疑，實與人民
    法律感情不相契合。又基於無責任即無刑罰原則，責任之評
    價與法益之維護息息相關，對同一法益侵害為雙重評價，為
    過度評價；對法益之侵害未予評價，則評價不足，均為所禁
    。刑罰要求適度之評價，俾對法益之侵害為正當之維護。因
    此，加重詐欺罪係侵害個人財產法益之犯罪，其罪數計算，
    以被害人數、被害次數之多寡，決定其犯罪之罪數；核與參
    與犯罪組織罪之侵害社會法益，因應以行為人所侵害之社會
    全體利益為準據，認定係成立一個犯罪行為，有所不同。是
    以倘若行為人於參與犯罪組織之繼續中，先後加重詐欺數人
    財物，因行為人僅為一參與組織行為，侵害一社會法益，應
    僅就首次犯行論以參與犯罪組織罪及加重詐欺罪之想像競合
    犯，而其後之犯行，乃為其參與組織之繼續行為，為避免重
    複評價，當無從將一參與犯罪組織行為割裂再另論一參與犯
    罪組織罪，而與其後所犯加重詐欺罪從一重論處之餘地（最
    高法院107年度台上字第1066號判決意旨參照）。基此，本
    案被告之參與犯罪組織行為及詐欺取財、洗錢行為間，因主
    觀上均係以取得他人受騙財物為最終目的，具有行為局部之
    同一性，依一般社會通念，應評價為法律概念之一行為，方
    符刑罰公平原則；又依卷內起訴資料所示，被告加入詐欺集
    團後，首次與詐欺集團之其他成員共同實施詐欺取財犯行，
    即係本案，是依上開說明，應論以法律上一行為同時觸犯參
    與犯罪組織罪及三人以上共同犯詐欺取財罪及洗錢罪之想像
    競合犯，而依刑法第55條前段之規定，從一重之三人以上共
    同犯詐欺取財罪處斷。
(四)被告所屬詐欺集團於110年12月14日、同年月16日以相同詐
    術向告訴人丙○○接續行騙之行為，各行為之獨立性極為薄弱
    ，且犯罪目的與侵害法益同一，在刑法評價上，應視為數個
    舉動之接續施行，合為包括之一行為予以評價較為合理，應
    屬接續犯而論以一罪。
(五)按犯組織犯罪防制條例第3條之罪，偵查及審判中均自白者
    ，減輕其刑，組織犯罪防制條例第8條第1項後段定有明文。
    又按犯前2條之罪（即洗錢防制法第14條之一般洗錢罪、同
    條例第15條之特殊洗錢罪），在偵查或審判中自白者，減輕
    其刑，洗錢防制法第16條第2項亦有明定。查被告於偵查、
    審理中均坦承本案參與犯罪組織及洗錢犯行，業如前述，堪
    認被告對參與犯罪組織及洗錢之犯行，均已自白，爰參酌最
    高法院108年度台上字第4405、4408號判決意旨，就其所犯
    參與犯罪組織及洗錢犯行，依組織犯罪條例第8條第1項後段
    、洗錢防制法第16條第2項規定，減輕其刑。
(六)爰以行為人之責任為基礎，審酌被告：1.正值青年，不思依
    循正途獲取穩定經濟收入，因積欠債務，參加前揭詐欺集團
    負責收取詐得款項，價值觀念顯有偏差，所為殊值非難；2.
    犯後已坦承犯行，然並未與告訴人丙○○調解成立；3.酌以其
    加入上開詐欺集團之時間、擔任之角色、本案參與情形等節
    ，兼衡被告自述高中肄業之智識程度，目前從事擺攤，受益
    情影響，月收入約2萬元，育有2名未成年子女及須扶養父母
    （參本院卷第102頁）等一切情狀，量處如主文所示之刑。
五、沒收部分：
　　扣案之手機1支（廠牌：IPHONE，金色）為被告所有供本案
    犯罪所用之工作機，依刑法第38條第2項規定宣告沒收。未
    扣案犯罪所得1萬5,000元，依刑法第38條之1第1項前段宣告
    沒收，並依同條第3項規定諭知於全部或一部不能沒收或不
    宜執行沒收時，追徵其價額。
據上論斷，應依刑事訴訟法第273條之1第1項、第299條第 1項前
段，組織犯罪防制條例第3條第1項、第8條第1項，洗錢防制法第
14條第1項、第16條第2項，刑法第11條、第28條、第339條之4第
1項第2款、第55條、第38條第2項、第38條之1第1項前段、第3項
，刑法施行法第1條之1第1項，判決如主文。
本案經檢察官周佩瑩提起公訴，檢察官甲○○到庭執行職務。
中　　華　　民　　國　　111 　年　　7 　　月　　26　　日
                  刑事第十八庭  法  官  李依達
以上正本證明與原本無異。
如不服本判決應於收受送達後20日內向本院提出上訴書狀，並應
敘述具體理由；其未敘述上訴理由者，應於上訴期間屆滿後20日
內向本院補提理由書（均須按他造當事人之人數附繕本）「切勿
逕送上級法院」。
告訴人或被害人如不服判決，應備理由具狀向檢察官請求上訴，
上訴期間之計算，以檢察官收受判決正本之日起算。
                                書記官  蘇文熙
中　　華　　民　　國　　111 　年　　7 　　月　　26　　日


附錄論罪科刑法條：
組織犯罪防制條例第3條
發起、主持、操縱或指揮犯罪組織者，處3年以上10年以下有期
徒刑，得併科新臺幣1億元以下罰金；參與者，處6月以上5年以
下有期徒刑，得併科新臺幣1千萬元以下罰金。但參與情節輕微
者，得減輕或免除其刑。
具公務員或經選舉產生之公職人員之身分，犯前項之罪者，加重
其刑至二分之一。
犯第1項之罪者，應於刑之執行前，令入勞動場所，強制工作，
其期間為3年。
前項之強制工作，準用刑法第90條第2項但書、第3項及第98條第
2項、第3項規定。
以言語、舉動、文字或其他方法，明示或暗示其為犯罪組織之成
員，或與犯罪組織或其成員有關聯，而要求他人為下列行為之一
者，處3年以下有期徒刑，得併科新臺幣3百萬元以下罰金：
一、出售財產、商業組織之出資或股份或放棄經營權。
二、配合辦理都市更新重建之處理程序。
三、購買商品或支付勞務報酬。
四、履行債務或接受債務協商之內容。
前項犯罪組織，不以現存者為必要。
以第5項之行為，使人行無義務之事或妨害其行使權利者，亦同
。
第5項、第7項之未遂犯罰之。 

中華民國刑法第339條之4第1項
犯第339 條詐欺罪而有下列情形之一者，處1 年以上7 年以下有
期徒刑，得併科100 萬元以下罰金：
一、冒用政府機關或公務員名義犯之。
二、三人以上共同犯之。
三、以廣播電視、電子通訊、網際網路或其他媒體等傳播工具，
    對公眾散布而犯之。
　
洗錢防制法第14條第1項
有第二條各款所列洗錢行為者，處7 年以下有期徒刑，併科新臺
幣5 百萬元以下罰金。